臺灣高等法院高雄分院刑事判決　　　　93年度上訴字第1232號
上　訴　人　臺灣高雄地方法院檢察署檢察官
被　　　告　乙○○
選任辯護人　洪錫鵬律師
上列上訴人因被告詐欺等案件，不服臺灣高雄地方法院93年度易
字第936 號中華民國93年9 月29日第一審判決（起訴案號：臺灣
高雄地方法院檢察署88年度偵字第12036 號），提起上訴，本院
判決如下：
     主  文
上訴駁回。
     理  由
一、公訴意旨略以：被告明知自己無償債能力，竟基於意圖為自
    己不法所有之概括犯意，於：(一)民國87年7 月間，在高雄市
    鼓山區○○○路268 號附近合興社工地，向多年不見以前在
    賓士保養廠認識之甲○○佯稱不久有2 個工地要動工，邀改
    行從事土木工作之甲○○準備新臺幣（下同）500 、600 萬
    元，然甲○○因無此資力而推辭；(二)同年9 月5 日，在七賢
    三路合興社，被告乙○○佯以需發工資為由向甲○○借款15
    萬元，甲○○不疑有他，分2 次交付現金6 萬元、9 萬元予
    被告乙○○；(三)同年9 月間某日，被告乙○○持面額40萬元
    之支票向甲○○借款，因甲○○無現金而未予支借；(四)同年
    10月初某日，被告乙○○向甲○○佯稱要介紹高雄市○○路
    與重上街口左營區29期工地泥作工程，但工地鄭副總（真實
    姓名、年籍均不詳）要拿50萬元介紹費，可於工程款中扣除
    ，嗣被告乙○○又稱鄭副總急需30萬元，且工程已有多人角
    逐，甲○○為得到該工程，誤以為該人有辦法決定工程人選
    ，而拼命調錢給被告乙○○；(五)同年10月9 日，被告乙○○
    以工地需款繳納水電費為由，向甲○○借25萬元，並交付1
    紙來路不明面額26萬元之支票以取信甲○○，致甲○○陷於
    錯誤，而借予被告乙○○25萬元，惟上開支票嗣後經提示付
    款遭拒；(六)同年12月間某日，被告乙○○向甲○○謊稱其母
    查知上開左營區29期工地為王家建設興建，非被告乙○○所
    稱係京城建設興建，始知受騙。被告乙○○於同時期以來路
    不明偽造之發票人薛森林、面額50萬元之支票及其他空頭支
    票抵付吳明生等人之工程材料款及甲○○，以便繼續詐得工
    程材料和調現，終致工程停工而避不見面。因認被告乙○○
    涉犯刑法第339 條第1 項詐財取財及同法第201 條第2 項、
    第1 項行使偽造有價證券等罪嫌。
二、按犯罪事實應依證據認定之，無證據不得認定犯罪事實；不
    能證明被告犯罪者，應諭知無罪之判決；刑事訴訟法第154
    條第2 項、第301 條第1 項分別定有明文。再刑法第339 條
    之詐欺罪，係以行為人於客觀上施用詐術使人陷於錯誤，並
    於行為之初，即已意圖為不法之所有或意圖得財產上之不法
    利益，為其構成要件；故如依積極證據足可證明行為人確係
    意圖不法所有時，固得論以刑法第339 條之罪，倘若行為人
    施詐時之意圖尚有存疑，依調查之結果復不足以認定其自始
    具有上述主觀犯罪構成要件，即不能概對被告繩以刑事責任
    。
三、公訴人認被告涉犯詐欺取財及行使偽造有價證券罪嫌，係以
    告訴人甲○○之指訴，告訴人提出之字條（包括工地施作內
    容、鄭副總之電話號碼）及發票人為薛森林面額50萬元之支
    票影本各1 份為其論據。訊據被告固不否認曾向告訴人借款
    71萬元，僅清償13萬元等情，惟堅決否認有何詐欺取財及行
    使偽造有價證券犯行，辯稱：我確實向告訴人借款71萬元，
    但並無施用詐術，我並無拿上開字條及支票給告訴人等語。
四、經查：
  (一)告訴人原任職賓士汽車服務廠，因曾維修被告之小客車而結
    識被告，2 人多年未聯絡，迨至87年7 月間，2 人在高雄市
    ○○○路268 號合興社工地相遇，被告自同年9 月間起，陸
    續向告訴人借款，總計借款71萬元等情，業據被告供認不諱
    ，並經告訴人於原審及本院指訴甚明，此部份堪認屬實。
  (二)被告向告訴人借款期間，確有承攬高雄市○○○路268 號合
    興社工程等情，業據被告提出工程契約書及認證書各1 份為
    證（見88年偵字第12036 偵查卷第84至93頁），並經證人即
    該工程定作人薛森林於原審證述屬實（見原審卷一第196 頁
    ）。而被告係以其施作合興社工程需資金週轉為由而向告訴
    人借款40萬元之事實，為被告及告訴人所是認，此部分堪予
    認定。準此，被告確有承攬上開工程，並以上開工程需資金
    週轉為由向告訴人借款，尚難認被告有何欺妄告訴人之行為
    。至於被告是否償還該借款，則屬民事債務不履行之問題，
    殊難執以推論被告於借款之始即具有不法所有之意圖。
  (三)告訴人另指稱；被告說他認識京城建設鄭副總，可以幫忙介
    紹工程給我，但要先支付回扣50萬元，後來被告又說鄭副總
    急需30萬元，且工程已有多人角逐，我為了得到該工程，才
    拼命調30萬元給被告云云，並提出記載「京城建設商業大樓
    新建工程地下2F地上18F ，建坪10876 坪，水泥工部份，大
    理石不包括，防水不包括」等文義及記載「鄭0000000000」
    之字條各1 張為據（見原審卷一第122 、129 頁）。被告則
    否認曾以介紹工程為由向告訴人詐騙回扣30萬元，辯稱：我
    是向告訴人借款30萬元，我沒有向告訴人介紹工程收回扣，
    「鄭0000000000」字條不是我寫的，「京城建設商業大樓新
    建工程」等文字的字條是我在工地時寫給我朋友看，告訴人
    當時在場說要拿去看看等語（見原審卷一第127 頁）。惟縱
    認告訴人指訴上開字條2 張確係被告所書寫並交予告訴人收
    執者，然依據上開字條上之文義觀之，亦不足以證明被告確
    有以介紹工程為由向告訴人詐騙回扣或借款；此部分除告訴
    人片面指述外，並無其他確切之佐證，尚難遽予認定。此部
    分應從有利於被告之認定，即被告所辯：該30萬元是單純借
    款等語，堪予採信。
  (四)被告向告訴人借得71萬元後，曾向告訴人清償13萬元等情，
    業據被告供明，告訴人則稱：被告只清償10萬元，另外被告
    曾向我借3 張支票，被告付我3 萬元以支付票款，該3 萬元
    不是被告清償的款項云云，惟告訴人就借票一事未能舉證其
    說，尚難採信。因此，應認為被告已清償13萬元予告訴人。
    而被告係於全部借得71萬元後，向告訴人清償上開款項等情
    ，已經被告及告訴人於本院陳述一致（見本院卷第46頁），
    足徵被告於借款之初並無不法所有之意圖甚明，否則被告應
    可於達到借款目的後隨即逃逸無蹤，豈有清償13萬元之必要
    。又被告清償13萬元予告訴人後，並未向告訴人續借款項，
    因此，被告亦無以償還部分借款之方式使告訴人誤信其有償
    債能力而繼續向告訴人詐財之情事可言。至於其餘未清償之
    款項，應純屬借款之民事糾紛，告訴人應循民事途徑解決，
    自難僅以告訴人片面之指訴，及被告事後未依約清償借款之
    實，即推斷被告有詐欺之犯行。
  (五)告訴人又指稱：被告於借款時曾交付發票人薛森林、付款人
    高雄市第三信用合作社新興分社、票號第BA00000000號、發
    票日88年2 月28日、面額50萬元之支票乙紙，被告並在支票
    上背書，該支票是被告所偽造云云，並提出支票影本1 紙為
    證（見88年度偵字第12036 號偵查卷第48頁）。證人即上開
    支票發票人薛森林於原審已到庭否認曾簽發上開支票，並否
    認上開支票發票人印文之真正，（見原審卷一第196 、197
    頁），而上開支票領用人為楊國斌之事實，業據高雄市第三
    信用合作社新興分社88年8 月9 日高三信社秘文字第859 號
    函1 份在卷可稽（參88年度偵字第12036 號偵查卷第56頁）
    ，足認上開支票關於發票人「薛森林」部分之發票行為，確
    係遭偽造無誤。然而上開支票是否係由被告偽造並交付告訴
    人，則除告訴人指訴外，仍須有相當之補強證據證明確與事
    實相符，始得認定被告犯行。
  (六)告訴人指稱：被告交付上開支票以換回先前所交付之2 張本
    票云云，然此為被告所否認，雖告訴人提出其於88年1 月22
    日晚上7 時許與被告對話之錄音帶及譯文各1 份以證明被告
    於電話中提及：「．．．叫他借一張50．．．這是業主的．
    ．．．這1 張真正是他的票，我不是講這張是什麼票，真正
    是他的票啦，這裡是薛森源，他的票啦，業主的票啦．．」
    （見88年度偵字第12306 號偵查卷第31至47頁)。 被告坦承
    該錄音帶及譯文之真正，惟辯稱：我說的不是上開支票，是
    另1 張設計師給我的票等語。然依據前開被告電話中之談話
    內容觀之，被告所指「業主的票」是否確係上開支票，尚非
    無疑，上開錄音帶及譯文尚不足以使人確信上開支票確係被
    告所偽造並交付告訴人者。又被告於原審雖坦承曾在上開支
    票背面背書等語，惟其嗣於本院審理中翻異，改稱：我沒有
    在上開支票背面背書云云，被告所供不一，仍須證據證明之
    ；惟告訴人未能提出上開支票原本以供本院查證，其片面指
    訴：被告偽造上開支票並背書後交付給我云云，猶乏佐證。
    本件並無積極證據足資證明被告偽造並交付上開支票予告訴
    人，自難僅依告訴人片面指訴即遽認被告應負行使偽造有價
    證券罪責。
五、綜上所述，公訴人憑以認定被告成立本案二罪嫌之論據，在
    客觀上顯未達於通常一般之人均不致於有所懷疑而得確信被
    告確曾犯罪之程度，自有合理懷疑之存在，無從為被告有罪
    之確信，難資為認定被告成立詐欺取財及行使偽造有價證券
    二犯行。此外，復查無其他積極證據足認被告有何公訴人所
    指之犯行，不能證明被告犯罪，依法自應諭知被告無罪之判
    決。原審法院諭知被告無罪，並無不合，檢察官上訴意旨指
    摘原判決諭知被告無罪不當，核無理由，應予駁回。
據上論斷，應依刑事訴訟法第368條，判決如主文。
本案經檢察官陳國全到庭執行職務。
中　　華　　民　　國　　94　　年　　1 　　月　　20  　日
　　　　　　　　　刑事第六庭審判長法　官  王憲義
                                  法　官  張盛喜
                                  法　官  范惠瑩
以上正本證明與原本無異。
檢察官如不服本判決應於收受本判決後10日內向本院提出上訴書
狀，其未敘述上訴理由者，並得於提起上訴後10日內向本院補提
理由書狀（均須按他造當事人之人數附繕本）「切勿逕送上級法
院」。
被告不得上訴。
　　　　　　　　　　　　　　　　　書記官  魏文常
中　　華　　民　　國　　94　　年　　1 　　月　　20　　日
